【裁判字號】    92,交訴,74
【裁判日期】    921231
【裁判案由】    過失致死
【裁判全文】
臺灣臺北地方法院刑事判決                          九十二年度交訴字第七四號
    公  訴  人  臺灣臺北地方法院檢察署檢察官
    被      告  丙○○
    輔  佐  人  乙○○
    即被告之父
右列被告因業務過失致死案件，經檢察官提起公訴（九十一年度偵字第二三七九七號
），本院判決如左：
    主    文
丙○○無罪。
    理    由
一、公訴意旨略以：被告丙○○任職快遞公司快遞員，負責騎乘機車送達文件，為以
    駕駛為附隨業務之人；民國九十一年五月十七日晚間七時五分許，被告騎乘車牌
    號碼ＨＰＪ－六七七號重型機車載送文件，沿臺北市○○○路○段西向東方向第
    三車道行駛，行經該路段與復興北路交岔路口，擬由西向東方向直行通過路口，
    原應注意車前狀況、隨時採取必要之安全措施，且因雨霧致視線不清及汽機車行
    近行人穿越道前，均應減速慢行，作隨時停車之準備，當時天氣雨、視線不良，
    被告仍貿然以每小時約二、三十公里之速度前行，適被害人蘇金菊騎乘兩輪腳踏
    車沿路口東側南北向行人穿越道由北向南方向行駛，被告所乘機車遂與被害人所
    乘兩輪腳踏車發生碰撞，被害人因而人車倒地，受有頭部創傷合併顱內出血、腦
    挫傷、顱骨骨折合併氣腦症等傷勢，經送醫急救，仍於同年月二十三日凌晨零時
    三十一分許不治死亡，經被害人之子甲○○向臺北市政府警察局松山分局提出告
    訴，因認被告涉犯刑法第二百七十六第二項從事業務之人，因業務上之過失致人
    於死罪嫌。
二、按犯罪事實應依證據認定之，無證據不得認定其犯罪事實，刑事訴訟法第一百五
    十四條第二項定有明文。又認定不利於被告之事實，須依積極證據，苟積極證據
    不足為不利於被告事實之認定時，即應為有利於被告之認定，更不必有何有利之
    證據，最高法院三十年上字第八一六號著有判例可資參照；且告訴人之告訴，係
    以使被告受刑事訴追為目的，是其陳述是否與事實相符，仍應調查其他證據以資
    審認；被害人之陳述如無瑕疵，且就其他方面調查又與事實相符，固足採為科刑
    之基礎，倘其陳述尚有瑕疵，則在未究明前，遽採為論罪科刑之根據，即難認為
    適法；告訴人以使被告受刑事處分為目的，所陳被害情形，以及對於被告之攻擊
    ，必須無瑕疵可指，而就其他方面調查又與事實相符者，始得資為判決之基礎，
    迭經最高法院五十二年台上字第一三００號、八十三年度台上字第九八九號、五
    十五年度台上字第一七號、七十九年度台上字第三九二三號、八十一年度台上字
    第三五三九號闡釋甚明。本件公訴意旨認被告涉有刑法第二百七十六條第二項從
    事業務之人，因業務上之過失人致人於死罪，無非係以告訴人即被害人子女甲
    ○○、張懋華及告訴代理人之指訴、被告坦承任職快遞公司，當日騎乘重型機
    車與被害人所乘兩輪腳踏車碰撞，致被害人人車倒地，傷重不治死亡，及當日天
    氣雨、視線不良，其肇事時所乘機車車速約二、三十公里、臺北市政府警察局
    松山分局道路交通事故調查報告表、談話紀錄表、補充資料表、現場照片、車輛
    照片臺灣臺北地方法院檢察署檢察官相驗屍體證明書、勘驗筆錄、驗斷書、相
    驗照片、診斷證明書為論據。訊之被告則堅決否認有因業務上之過失致人於死犯
    行，辯稱：當日其係依路口東西向行車管制號誌綠燈之指示前行，而當日因天雨
    、視線不良，故其係以每小時約二、三十公里之速度行駛，通過路口後，突見左
    側有被害人所乘兩輪腳踏車與其行向垂直而來，其雖緊急向右閃避，被害人所乘
    腳踏車車前車輪仍撞及其所乘機車腳踏板左側，其與被害人雙雙倒地，其已遵守
    交通安全規則並減速慢行、盡注意義務，被害人違反行車管制號誌指示在交岔路
    口東側由北向南方向逆向騎乘兩輪腳踏車，已超出其所能預見範圍，其並無過失
    等語。
三、經查：
（一）告訴人甲○○、張懋華、告訴代理人事故當時均未在場，此經告訴人、告訴代
      理人自承明確，是其所述尚無從據以認定事故經過及被告有無過失犯行，合先
      敘明。
（二）本件被告於九十一年五月十七日晚間七時五分許，騎乘車牌號碼ＨＰＪ－六七
      七號重型機車載送文件，沿臺北市○○○路○段西向東方向第三車道行駛，行
      經該路段與復興北路交岔路口，擬由西向東方向直行通過路口，適被害人騎乘
      兩輪腳踏車沿路口東側南北向行人穿越道由北向南方向行駛，被害人所乘兩輪
      腳踏車前輪遂撞及被告所乘機車腳踏板左側，被害人因而人車倒地，受有頭部
      創傷合併顱內出血、腦挫傷、顱骨骨折合併氣腦症等傷勢，經送醫急救，仍於
      同年月二十三日凌晨零時三十一分許不治死亡之事實，已經被告於警、偵訊及
      本院調查、審理中坦認不諱，核與證人即當日恰騎乘機車尾隨被告而撞擊被害
      人倒地機車之詹綮倫證述情節及臺北市政府警察局松山分局道路交通事故調查
      報告表（本院職權調取之道路交通事故調查報告表上業經員警吳盈裕補繪路口
      東側南北向行人穿越道，並註明地面刮地痕因路面天雨潮濕、無法確認為新舊
      痕等語，補繪與附註部分亦經被告、證人詹棨倫、告訴人甲○○簽名、捺指紋
      確認）、談話紀錄表、補充資料表、現場照片、車輛照片、臺灣臺北地方法院
      檢察署檢察官相驗屍體證明書所載相符，證人詹綮倫與被告、被害人均素不相
      識，並無任何故舊親誼或宿怨仇隙，衡情證人應無迴護被告或誣陷被害人之可
      能或必要；其中被害人受有顱骨骨折、顱內出血、腦挫傷等傷勢，經送醫急救
      ，仍於九十一年五月二十三日凌晨零時三十一分許不治死亡，並經檢察官督同
      法醫師鑑驗明確，有臺灣臺北地方法院檢察署檢察官相驗屍體證明書、勘驗筆
      錄、驗斷書、相驗照片、診斷證明書在卷可考；又當日天氣雨、地面潮濕、夜
      間視線不良，迭經被告陳明在卷，且與證人詹綮倫所述及現場照片所示一致。
（三）告訴代理人雖一再指稱被告當日係違規在禁行機車道上騎乘機車，在路口東西
      向行車管制號誌即將轉變為圓形黃燈、紅燈之際始快速通過路口，且被害人斯
      時乃依號誌指示推行腳踏車以步行方式沿路口東側南北向行人穿越道穿越南京
      東路三段，被告有明顯過失、被害人並無過失云云，然：
    １按機器腳踏車行駛之車道及轉彎，應依標誌或標線之規定行駛；無標誌或標線
      者，依左列規定行駛：（一）在未劃分快慢車道之道路，得在最外側二車道行
      駛，道路交通安全規則第九十九條第一項第一款前段定有明文。而本件事故地
      點臺北市○○○路○段西向東方向復興北路以東路段共有四車道，除最內側車
      道地面繪有「公車專用」標字，為公共汽車專用車道外，其餘三車道並未繪設
      禁行機車標誌、標線，亦未劃分快、慢車道，此觀道路交通事故調查報告表現
      場圖圖面及快車道數記載「０，表示無快車道」、路面狀況慢車道部分記載「
      ３，表示無慢車道」、車道劃分設施分道設施Ａ部分（即快車道間）記載「５
      ，表示無劃分或無快車道」、Ｂ部分（即快慢車道間）亦記載「５，表示無劃
      分或無慢車道」等節及現場照片自明，是被告所乘重型機車得在西向東方向最
      外側二車道即第三、第四車道行駛。
    ２而被告當日進入路口前及駛離路口後均係沿臺北市○○○路○段西向東方向第
      三車道行駛，迭經被告於警、偵訊及本院審理中供承無訛，此與道路交通事故
      調查報告表、談話紀錄表所載吻合，被告製作談話紀錄表時事故甫發生未達一
      個鐘頭，其對於事故發生經過記憶應甚為清晰、正確，所述事故情節亦較未經
      刪改、潤飾，況依道路交通事故調查報告表所示，被告所乘機車事故後倒地位
      置在臺北市○○○路○段西向東方向第三車道內、靠第四車道處，證人詹綮倫
      所乘機車最後倒地位置亦在同一車道內、在被告所乘機車左後方、略靠第二車
      道處，地面又未留下任何足資認定被告、證人所乘機車係自其他車道滑行至第
      三車道內之痕跡（地面刮地痕因路面天雨潮濕、無法確認為新舊痕，已經員警
      於道路交通事故調查報告表上載明，前曾提及，且縱認該刮地痕為被告機車所
      留痕跡，因該痕跡約一公尺長、位在第三車道前端，且呈東－西走向，適足認
      定被告所乘機車碰撞之際係擬進入第三車道，始於碰撞倒地之後順勢滑入第三
      車道），而證人詹綮倫復一再供稱其所乘機車乃撞擊已倒地之被害人之兩輪腳
      踏車後，亦失去平衡倒地，是被告所乘機車進入路口前與駛離路口後均係沿臺
      北市○○○路○段西向東方向第三車道行駛，應堪認定，被告並無在禁行機車
      道上行駛之違規行為。至被害人之兩輪腳踏車最後倒地位置雖在臺北市○○○
      路○段西向東方向第二車道前端之南北向行人穿越道上，有道路交通事故調查
      報告表可稽，然被害人之腳踏車除與被告所乘機車碰撞外，尚遭證人詹綮倫所
      乘機車撞擊，證人詹綮倫所乘機車復通過該兩輪腳踏車、進入南京東路三段西
      向東方向第三車道內、始因而失去平衡、隨之倒地，前已提及，而腳踏車重量
      較諸汽機車為輕，較易因碰撞、推擠而移動，是被害人之腳踏車最後倒地位置
      是否即為被害人之腳踏車與被告所乘機車碰撞位置，非無疑義，自難僅因被害
      人之兩輪腳踏車最後倒地位置在第二車道前端之行人穿越道上，遽認被告有在
      禁行機車道上行駛之違規行為。
    ３行車管制號誌部分，當日被告騎乘機車進入路口迄至駛離路口之際，東西向行
      車管制號誌均為圓形綠燈，已經被告陳明在卷，核與證人詹綮倫所述一致，證
      人與被告、被害人俱無交誼仇怨，衡情應無迴護被告之可能，前已論及，證人
      亦無隨同被告搶越路口之必要，參諸告訴代理人一再指稱當日被告係於號誌將
      轉換為黃燈、紅燈之前搶先快速通過路口云云，而本件被害人又係違規騎乘兩
      輪腳踏車沿路口東側行人穿越道由北向南方向行駛（告訴代理人甚且指稱被害
      人係依號誌指示以推行腳踏車步行方式通過南京東路三段），則以被告所乘機
      車之車速，通過臺北市○○○路○段、復興北路交岔路口所需時間焉有可能與
      騎乘腳踏車或步行、速度甚慢之被害人行進約二十三公尺（計算方式：臺北市
      ○○○路三段東向西方向五公尺、三公尺、三公尺、三公尺寬之四車道【含東
      向西方向公車專用道】，加上公車候車亭寬度三公尺，加上西向東方向第一、
      第二車道【含西向東方向公車專用道】寬度三公尺、三公尺，共計約二十三公
      尺）所需時間相同，以致雙方在路口東側近南北向行人穿越道處發生碰撞？是
      告訴代理人所述顯與事實有違，並無證據足認被告違反行車管制號誌或係於號
      誌將轉換為黃燈、紅燈之前搶先快速通過路口。
    ４又本件被害人事故發生時係騎乘兩輪腳踏車由北向南方向行駛，亦經被告供述
      明確，雖被害人最後倒地位置依地面血跡判斷，距離其兩輪腳踏車最後位置約
      有三‧八公尺，有道路交通事故調查報告表可參，但此不足以認定當日被害人
      係以推行腳踏車方式步行穿越南京東路三段，蓋：
    被害人之兩輪腳踏車除與被告所乘機車碰撞外，尚遭證人所乘機車撞擊，證人
      所乘機車復通過該兩輪腳踏車、進入南京東路三段西向東方向第三車道內、始
      因而失去平衡、隨之倒地，而腳踏車重量較諸汽機車為輕，較易因碰撞、推擠
      而移動，是被害人之兩輪腳踏車最後位置並不足以遽認為碰撞地點，前已論及
      。
    被害人之四肢、身體並無遭車輛直接撞擊所受傷勢，亦無所謂在地面拖行所生
      之嚴重、大面積擦傷，此觀驗斷書、相驗照片所示被害人除頭部創傷合併顱骨
      骨折、顱內出血、氣腦症及眼眶、嘴唇四周有明顯裂傷、擦傷、瘀血等傷勢外
      ，胸腹部、背腰臀部均無新傷痕跡，四肢亦僅有雙肘後部、前臂後部有些許擦
      挫傷及部分瘀青等節即明。
    且被告所乘機車僅腳踏板左側有撞痕，車頭完好、無任何碰撞、刮擦痕跡，被
      害人之兩輪腳踏車則前車輪扭曲、前把手由右往左扭曲、向右倒地，有交通事
      故補充資料表、車輛照片可佐，故當日係被害人之兩輪腳踏車前輪撞及被告所
      乘機車腳踏板左側，亦足認定。
    而被害人之兩輪腳踏車如係以推行方式前進，其力道應不足以使被告所乘機車
      腳踏板左側出現撞痕，又如被害人在腳踏車旁以推行方式前進，該腳踏車前車
      輪撞擊被告所乘機車後，被告所乘機車復未直接撞擊被害人或拖行被害人，被
      害人何以竟倒臥在臺北市○○○路○段西向東方向第三車道內、被告所乘機車
      旁、證人所乘機車前方、距離腳踏車最後位置數公尺處？足見被害人當日係騎
      乘兩輪腳踏車由北向南方向行駛，所乘腳踏車車頭撞擊由西向東方向行駛、被
      告所乘之機車腳踏板左側後，旋即失去平衡倒地，被害人並因而自腳踏車上拋
      摔、跌落，頭部撞擊地面，造成頭部外傷、顱骨骨折、顱內出血等傷勢。
    ５綜上所述，告訴代理人所指俱無可採，當日本件被告係依行車管制號誌指示、
      沿得行駛機車之臺北市○○○路○段西向東方向第三車道進入路口，駛至路口
      東側行人穿越道處，所乘機車腳踏板左側遭被害人所騎乘、違反號誌指示沿路
      口東側南北向行人穿越道由北向南方向行駛之腳踏車前輪碰撞，被害人、被告
      雙雙人車倒地，被害人因而頭部撞及地面、受有頭部創傷合併顱內出血、腦挫
      傷、顱骨骨折合併氣腦症等傷勢，經送醫急救仍不治死亡，殆無疑義。
四、是本件所應審究者，厥為：當日本件被告依行車管制號誌指示、沿得行駛機車之
    臺北市○○○路○段西向東方向第三車道進入路口，駛至路口東側行人穿越道處
    ，所乘機車腳踏板左側遭被害人所騎乘、違反號誌指示沿路口東側南北向行人穿
    越道由北向南方向行駛之腳踏車前輪碰撞之際，被告是否有疏未注意車前狀況、
    隨時採取必要安全措施，及於因雨霧致視線不清及行近行人穿越道前，未減速慢
    行，作隨時停車準備之過失。
（一）按汽車行駛時，駕駛人應注意車前狀況，隨時採取必要之安全措施；汽機車因
      雨霧致視線不清時，應減速慢行，作隨時停車之準備；汽機車行近行人穿越道
      前，應減速慢行，道路交通安全規則第九十四條第三項、第九十三條第一項第
      二款、第一百零三條前段固有明文，惟汽車駕駛人可信賴其他參與交通之對方
      亦能遵守交通規則，同時為必要之注意，謹慎採取適當之行動，而對於不可知
      之對方違規行為並無預防之義務，然對於違規行為所導致之危險，若屬已可預
      見，且依法律、契約、習慣、法理及日常生活經驗等，在不超越社會相當性之
      範圍應有注意之義務者，自仍有以一定之行為避免結果發生之義務，倘關於他
      人之違規事實已極明顯，同時有充足之時間可採取適當之措施以避免發生交通
      事故之結果時，即不得以信賴他方定能遵守交通規則為由，以免除自己之責任
      ，最高法院七十四年台上字第四二一九號、八十四年台上字第五三六０號迭著
      有判例可資參照；故汽車駕駛人固應注意車前狀況、隨時採取必要之安全措施
      ，因雨霧致視線不清或行近行人穿越道前，固均應減速慢行、作隨時停車之準
      備，然非謂車輛於雨霧天在行人穿越道上與其他車輛、行人發生碰撞，駕駛人
      必有過失，倘駕駛人已在可能範圍內對車前狀況充分注意，且已減速慢行，復
      即時採取減速、閃避、煞車等必要之安全措施，因其他人車不可預見之突發違
      規行為致生事故，駕駛人既已盡注意義務、減速慢行並採取必要安全措施，仍
      難逕以過失刑責相繩。
（二）在本件情形，事故時為夜間、天氣雨、路面潮濕、視線不良，業如前述，自難
      強令被告擔負察見視線之外人車動向之注意義務，亦即本件事故發生時被告視
      線既因雨霧受阻、視距僅約四、五公尺，即不能再以其未能發覺前方十餘公尺
      甚至數十公尺外之人車動向，即認其未注意車前狀況。被告雖供稱遲至被害人
      所乘腳踏車到達其所乘機車左側約一公尺處始察見被害人，但當日被害人所乘
      兩輪腳踏車並未燃亮燈光，此觀卷附之腳踏車相片並無燈光設備即明，而被告
      、被害人車輛行向為垂直，被害人係自路口東側由北向南方向通過路口，被告
      則自路口南側由西向東方向通過路口，被告當日視距又僅有約五公尺，前已敘
      明，且於被告所乘機車係依號誌指示直行之際，本難期待被告就一般車輛行進
      方向以外之方向為特別之注意，被告、被害人所乘車輛復均在行進中，是尚難
      僅因被告發覺被害人之際被害人已在其所乘機車左側約一公尺處，遽認被告疏
      未注意車前狀況。
（三）又並無證據足認當日被告未減速慢行、作隨時停車之準備，蓋臺北市○○○路
      ○段行車速限為每小時五十公里，道路交通事故調查報告表速限欄記載明確，
      而被告於警、偵訊及本院調查、審理中均供稱當日係以每小時約二、三十公里
      之速度行駛，參諸被告所乘機車事故後最後倒地位置距離被害人之兩輪腳踏車
      最後倒地位置約僅三‧八公尺、距離證人所乘機車最後倒地位置僅數十公分、
      距離被害人流血之頭部（依地面血跡判斷）僅四十公分，此經員警測量後於道
      路交通事故調查報告表記載詳明，被害人之兩輪腳踏車最後倒地位置復非無可
      能遭證人所乘機車撞擊、推擠而移動，皆已載明，亦即被告所乘機車倒地位置
      與二車撞擊點間距離非無可能較與被害人之兩輪腳踏車間距離為近，而當日天
      氣雨、地面濕滑，迭經被告、證人供陳翔實，核與現場照片所示吻合，被告所
      乘機車復僅左側腳踏板有撞痕，別無其他高速撞擊後車輛嚴重破損、倒地滑行
      、碎片飛濺、駕駛人彈起痕跡，被告於其所乘機車倒地後亦未受傷，是被告所
      乘機車於二車碰撞後旋即倒地，已難認被告並未減速慢行、作隨時停車之準備
      。
（四）況被告所乘機車進入路口及駛離路口之際路口東西向行車管制號誌均為綠燈，
      此經本院審認如前，則被害人係違反路口南北向行車管制號誌及行人穿越道標
      線之指示，於南北向號誌為紅燈之際，騎乘兩輪腳踏車沿路口東側禁行車輛之
      行人穿越道由北向南方向行駛；而兩輪腳踏車為慢車之一種；慢車行駛至交岔
      路口，其行進或轉彎，應遵守號誌之指示，直行時，應順其遵行方向直線通過
      ；慢車在夜間行車，應燃亮燈光，道路交通安全規則第六條第一款前段、第一
      百二十五條第一款前段、第三款前段、第一百二十八條規定甚明，本件被害人
      竟違反號誌指示、違反行車遵行方向（按我國車輛係靠右行駛，此為週知之事
      實，北向南方向直行之車輛自應由路口西北方往西南方行駛，路口東側俱應為
      南向北方向行駛之車輛）、在行人穿越道上行駛，又未燃亮燈光，顯係被告無
      法預見復難以察覺之違規行為，參諸在每小時十五公里速度下，車輛每秒約可
      前行四‧一六公尺（計算方式：每小時十五公里等於每小時一萬五千公尺，等
      於每六十分鐘一萬五千公尺，等於每分鐘二百五十公尺，約等於每秒四‧一六
      【以下捨去】公尺），在每小時十公里速度下，車輛每秒亦可前行約二‧七七
      公尺（計算方式：每小時十公里等於每小時一萬公尺，等於每六十分鐘一萬公
      尺，約等於每分鐘一六六‧六六【以下捨去】公尺，約等於每秒二‧七七【以
      下捨去】公尺），故如被害人在被告所駕車輛距離其少於二‧七七至四‧一六
      公尺之際，突然騎乘腳踏車、未燃亮燈光自被告所乘機車左側衝出，被告所駕
      車輛自然未能及時煞停，加以被告所乘機車係遭被害人所乘兩輪腳踏車撞及腳
      踏板左側，亦即縱被告所乘機車即時煞停，仍不免遭被害人所乘腳踏車撞及，
      則本件事故之發生顯極為突然、已逾被告所能預見、防止之範圍，被告已於其
      可能範圍內注意車前狀況、減速慢行、作停車準備，且採取閃避之必要安全措
      施，揆諸上揭判例、說明，尚難遽認被告有過失。
五、綜上所述，既無證據足認被告有疏未注意車前狀況、隨時採取必要安全措施及未
    減速慢行、作隨時停車準備之過失，此外亦查無證據足認被告確有公訴人所指過
    失傷害犯行，揆諸首揭判例、法條，不能證明被告犯罪，依法自應為無罪之諭知
    。
據上論斷，應依刑事訴訟法第三百零一條第一項，判決如主文。
本案經檢察官黃東焄到庭執行職務。
中      華      民      國    九十二    年     十二     月    三十一    日
                              臺灣臺北地方法院交通法庭
                                  審判長法  官  陳  博  文
                                        法  官  陳  婷  玉
                                        法  官  洪  文  慧
右正本證明與原本無異。
如不服本判決，應於判決送達後十日內向本院提出上訴狀（應抄附繕本）。告訴人或
被害人如對於本判決不服者，應具備理由請求檢察官上訴，其上訴期間之計算係以檢
察官收受判決正本之日期為準。
                                        書記官  江  虹  儀
中      華      民      國    九十二    年     十二     月    三十一    日


司法院資訊處製作；財團法人民間司法改革基金會備份。
